臺灣高等法院臺南分院民事判決
109年度上易字第234號
上  訴  人  黃雅瑄  
法定代理人  廖蓉楨  
兼上一人
訴訟代理人  黃凱茂

上訴人      黃韻芝  
法定代理人  洪芯瑜  
上 列 二人
訴訟代理人  蕭敦仁律師
被上訴人    裕融企業股份有限公司

法定代理人  嚴陳莉蓮
訴訟代理人  季佩芃律師
複代理人    黃冠偉律師
上列當事人間請求清償借款事件，上訴人對於中華民國109年5月
29日臺灣嘉義地方法院第一審判決（109年度訴字第134號）提起
上訴，本院於109年12月10日言詞辯論終結，判決如下：
    主  文
上訴駁回。
第二審訴訟費用由上訴人連帶負擔。
    事實及理由
一、被上訴人主張：黃進國於民國（下同）104年5月8 日向訴外人中國信託商業銀行股份有限公司（下稱中國信託銀行）辦理汽車貸款「廠牌AUDI車牌號碼000-0000號之車輛」，雙方約定自104年6月11日起至107年5月11日止，每月一期，每期支付32,121元，分36期攤還，並簽立貸款借據暨動產抵押契約書。嗣黃進國於104年9月2日死亡，上訴人甲○○、乙○○、丙○○（下稱上訴人3人）及訴外人黃千慈、黃郁權為黃進國之繼承人，惟黃千慈、黃郁權已聲明拋棄對黃進國之繼承權。黃進國最後付款至104年10月11日止，尚剩餘本金111萬1,546元（下稱系爭債權）未償。其後，訴外人中國信託銀行將系爭債權於104年9月17日讓與予伊。爰依消費借貸、繼承及債權讓與之法律關係，請求上訴人3人於繼承自黃進國之遺產範圍內，連帶給付111萬1,546元本息。（原審判命上訴人3人應於繼承自黃進國之遺產，在於賸餘遺產的範圍內，連帶給付111萬1,546元本息，並駁回被上訴人其餘請求，　上訴人對其敗訴部分，聲明不服，提起上訴，被上訴人敗訴部分，則未據聲明不服，業已確定。）並答辯聲明：上訴駁回。
二、上訴人3人則以：黃進國死亡時，上訴人3人均尚未成年，對
    黃進國積欠中國信託銀行系爭債權之事並不知情，中國信託
    銀行復未依限陳報債權。上訴人3人僅因黃進國之債權人嘉
    義縣○路鄉農會曾聲請裁定拍賣黃進國所有坐落嘉義市○○段○
    ○○段00000號土地及其地上建物（原審法院105年度司拍字第
    5號）之強制執行程序中，每人各分得70萬元，皆已使用於
    生活及教育學雜費用，以嘉義市平均每人每月消費支出105
    、106、107年等分別為2萬0,361元、2萬0,730元及2萬0,861
    元，計算至今（109)年之支出，已無賸餘。上訴人3人既無
    賸餘遺產，被上訴人提起本件訴訟，顯無理由云云資為抗辯
    。並上訴聲明：㈠原判決關於主文第一項所命上訴人3人在繼
    承黃進國賸餘遺產範圍內連帶給付部分及該部分假執行之宣
    告及訴訟費用之裁判均廢棄。㈡上廢棄部分，被上訴人在第
    一審之訴暨假執行之聲請均駁回。
三、兩造不爭執事項：
  ㈠黃進國曾於104年5月間以廠牌AUDI、車牌號碼000-0000號之
    自小客車，向訴外人中國信託銀行辦理汽車貸款，借款金額
     127萬元。雙方約定自104年6月11日起至107年5月11日止，
    每月一期，每期支付39,878元，分36期攤還，並簽立貸款借
    據暨動產抵押契約書(見本院卷第49頁）；至104年10月11日
    止，尚欠111萬1,546元(即系爭債權，見本院卷第53、55頁)
    。
  ㈡黃進國於104年9月2日死亡(見本院卷第59頁)。繼承人有上訴
    人3人及黃千慈、黃郁權2人，黃千慈、黃郁權已於104年10
    月27日向嘉義地方法院聲明拋棄對黃進國之繼承權(見本院
    卷第71頁)。
  ㈢中國信託銀行於104年9月17日簽訂債權移轉確認書將系爭債
    權讓與被上訴人(見本院卷第57頁)，被上訴人以起訴狀繕本
    送達同時作為債權讓與通知之送達。
  ㈣甲○○於104年10月14日以104年度繼字第1119號公示催告債權人陳報債權(見本院卷第69頁)，被上訴人並未於催告所定六個月期限內報明其債權。
四、兩造爭執事項:
　　被上訴人依據消費借貸，繼承及債權讓與之法律關係，請求
    上訴人3人應於繼承自黃進國之賸餘遺產範圍內，連帶給付
    被上訴人111萬1,546元本息，有無理由？
五、得心證理由:
  ㈠按稱消費借貸者，謂當事人一方移轉金錢或其他代替物之所
    有權於他方，而約定他方以種類、品質、數量相同之物返還
    之契約；借用人應於約定期限內，返還與借用物種類、品質
    、數量相同之物。民法第474條第1項定有明文。又債權之讓
    與，非經讓與人或受讓人通知債務人，對於債務人不生效力
    ，民法第297條第1項定有明文。查中國信託銀行對上訴人3
    人有系爭債權，中國信託銀行又於104年9月17日簽訂債權移
    轉確認書將系爭債權讓與被上訴人，被上訴人並以起訴狀繕
    本送達同時作為債權讓與通知之送達（兩造不爭執事項㈠、㈢
    ），是系爭債權已由中國信託銀行讓與被上訴人，並對上訴
    人3人發生債權讓與之效力。次按，繼承人自繼承開始時，
    除民法另有規定外，承受被繼承人財產上之一切權利、義務
    ；繼承人對於被繼承人之債務，以因繼承所得遺產為限，負
    清償責任。此民法第1148條定有明文。再按繼承人開具或提
    出遺產清冊陳報法院時，法院應依公示催告程序公告，命被
    繼承人之債權人於一定期限內報明其債權。被繼承人之債權
    人，不於第1157條所定之一定期限內報明其債權，而又為繼
    承人所不知者，僅得就賸餘遺產，行使其權利。此為民法第
    1157條、第1162條分別定有明文。亦即被繼承人之債權人，
    不於民法第1157條所定之一定期限內，報明其債權，而又為
    繼承人所不知者，繼承人對之所負之清償責任，僅於賸餘遺
    產範圍內為限，而非指繼承人繼承所得之全部遺產。
  ㈡上訴人3人固抗辯:黃進國於104年9月20日遭槍擊死亡，當時
    上訴人3人均尚未成年，對貸款之事並不清楚，系爭債權為
    上訴人3人所不知，而中國信託銀行復未依限陳報債權。所
    謂賸餘遺產，應該是指清償已報明或已知之債務及交付遺贈
    後，現實所餘之遺產，上訴人3人僅因黃進國之債權人嘉義
    縣○路鄉農會曾聲請拍賣黃進國所有坐落嘉義市○○段○○○段00
    000號土地及其地上建物，經強制執行程序而每人各分得70
    萬元，皆已使用於生活及教育學雜費用，至今已經無賸餘，
    被上訴人不得對其等3人求償云云。惟按民法第1162條所稱
    之賸餘遺產，應是指於扣除債權人已於一定期限內報明其債
    權，並經繼承人依民法第1159條之規定，對於在該一定期限
    內報明之債權及繼承人所已知之債權，按其數額，比例計算
    ，以遺產分別償還，及交付遺贈以後，所賸餘的遺產而言。
    亦即所謂賸餘遺產，應該是指「清償已報明或已知之債務及
    交付遺贈後，現實所餘之遺產」。賸餘遺產的數額多寡，應
    該以法院公示催告所定報明債權的最後期限終止時，即可得
    以確定之。繼承人對於一定期限內報明之債權及已知之債權
    ，以遺產償還，及交付遺贈以後，如果仍有賸餘的遺產，就
    所賸餘的遺產，對其他未於期限內即時報明債權之債權人，
    在賸餘遺產的範圍內，仍然應負清償責任。是以上訴人3人
    以「所謂賸餘遺產，應該是指清償已報明或已知之債務及交
    付遺贈後，現實所餘之遺產」，認中國信託銀行未在期間內
    報明債權，且該債權為上訴人3人所不知，不得就賸餘遺產
    求償乙節，自與民法第1162條規定意旨有違，要無可採。從
    而，上訴人3人抗辯:其等3人於上開強制執行程序每人各分
    得70萬元，皆已使用於生活及教育學雜費用，至今已經無賸
    餘，應免負清償之責任云云，亦無可採。
六、綜上所述，本件被上訴人之讓與人中國信託銀行未於原審10
    4 年度繼字第1119號公示催告所定之六個月期限內報明其債
    權，且為上訴人3人所不知，則上訴人3人對於被上訴人所負
    之清償責任，依民法第1162條規定，僅於賸餘遺產的範圍內
    為限，而非上訴人3人於繼承初時所取得之全部遺產數額。
    從而，被上訴人請求上訴人3人於繼承自黃進國之遺產，在
    於賸餘遺產的範圍內，連帶給付被上訴人111萬1,546元，及
    自104 年11月12日起至清償日止，按年息百分之二十計算之
    利息，於法有據，應予准許。原審就此部分判命上訴人3人
    如數連帶給付，並無不合。上訴論旨指摘原判決此部分不當
    ，求予廢棄改判，為無理由，應駁回上訴。
七、本件事證已臻明確，兩造其餘之攻擊或防禦方法及所用之證
    據，認為均不足以影響本判決之結果，爰不逐一論列，附此
    敘明。
八、據上論結，本件上訴為無理由，依民事訴訟法第449條第1項
    、第85條第2項，判決如主文。
中　　華　　民　　國　　109 　年　　12　　月　　31　　日
                  民事第五庭  審判長法  官  吳森豐

                                    法  官  郭貞秀 

                                    法  官  孫玉文
上為正本係照原本作成。
不得上訴。　　　　　　　　　　　　　　　　　　　　
中　　華　　民　　國　　109 　年　　12　　月　　31　　日

                                    書記官  黃雁勤